【裁判字號】    99,台上,603
【裁判日期】    990128
【裁判案由】    偽造文書
【裁判全文】
最高法院刑事判決              九十九年度台上字第六０三號
上  訴  人
即 自訴 人  唐群有限公司
代  表  人  高慧敏
自訴代理人  林  凱律師
被      告  甲○○
            乙○○
            丙○○
            丁○○
            戊○○
            己○○
            庚○○
            辛○○
            壬○○
            癸○○原名王美蘭.
            子○○
            丑○○
            寅○○原名林淑麗.
上列上訴人因自訴被告等偽造文書案件，不服台灣高等法院中華
民國九十七年十二月二日第二審更審判決（九十六年度上更(一)字
第七三五號，自訴案號：台灣台北地方法院八十九年度自更(一)字
第四五號），提起上訴，本院判決如下：
    主  文
原判決關於甲○○部分撤銷，發回台灣高等法院。
其他上訴駁回。
    理  由
一撤銷發回部分：
本件原判決撤銷第一審關於被告甲○○行使偽造私文書部分（即
被訴行使偽造通知書、切結書、股票轉讓過戶通知書及股票背書
部分）之科刑判決（第一審判決另就甲○○被訴與乙○○、丙○
○、丁○○、戊○○、己○○、庚○○、辛○○、寅○○〈原名
林淑麗〉、壬○○、癸○○〈原名王美蘭〉、子○○、丑○○行
使偽造私文書、背信、侵占等部分，均不另為無罪之諭知），改
判諭知甲○○無罪，固非無見。
惟查：(一)審理事實之法院對於被告有利及不利之證據，應詳為調
查，綜合全案證據資料，本於經驗法則以定其取捨，並將取捨證
據及得心證之理由於判決內詳為說明。故證據雖已調查，而尚有
其他部分並未調查，仍難遽為被告有利或不利之認定。原判決認
定甲○○就原判決附表所示股票辦理移轉登記，並無自訴意旨所
指行使偽造私文書之犯行；固已於理由內說明原判決附表所示之
旭順食品股份有限公司（下稱旭順公司）之股票若為上訴人即自
訴人唐群有限公司（下稱唐群公司）出資購買，衡情應放置於公
司保管，何以由甲○○持有，竟未表示異議與要求返還等語（原
判決第九頁）。然查，上訴人於第一審已提出原判決附表編號3.
所示三百七十八股之旭順公司股票（編號八四NX０００００二號
），資以證明自訴人唐群公司持有此部分股票之事實（第一審卷
(一)第一六０、一六一頁）；原判決並為相同之認定（原判決第七
頁）。且原判決附表所示股票原均登記為自訴人唐群公司所有，
若均為甲○○個人所購買，何以僅其中如原判決附表編號3.部分
由唐群公司持有？甲○○辦理股東名義變更之前，為何未向唐群
公司請求返還，而以書立切結書之方法為之？與上揭旭順公司股
票何人所有之判斷，非無關聯。原審未為查明，逕認原判決附表
所示股票全為甲○○出資購買，即有應於審判期日調查之證據而
未予調查之違法。(二)原判決認定系爭旭順公司之股票，由甲○○
於民國八十二年五月二十五日、八十四年三月二十二日，分別自
史志成在世華銀行忠孝東路分行所設之帳戶、自訴人唐群公司在
台灣中小企業銀行忠孝分行之帳戶，匯款予旭順公司。依理由內
之說明，係以第一審卷(五)第一百五十二頁至第一百六十七頁所附
提領、匯款資料，為其依據（原判決第八頁）。然觀之上揭匯款
資料之內容，並無與購買旭順公司股票相關之文義。而上訴人於
原審業已提出原審法院九十六年度重上字第一八九號民事判決、
本院九十七年度台上字第一六八四號民事裁定（原審卷(一)第二五
一頁至第二六三頁、第三０六頁、第三０七頁），資以主張購買
旭順公司股票之股款並非甲○○所支付。原判決未說明上訴人此
部分主張如何不足採，遽為有利甲○○之認定，即有理由不備之
違誤。以上或為上訴意旨所指摘，或屬本院得依職權調查之事項
，應認原判決關於甲○○部分，仍有撤銷發回更審之原因。至自
訴意旨關於甲○○背信、侵占、行使使公務員登載不實及其餘行
使私文書部分，本乎審判不可分之原則，均併予發回。
二上訴駁回部分（即被告乙○○、丙○○、丁○○、戊○○、己
○○、庚○○、辛○○、寅○○、壬○○、癸○○、子○○、丑
○○部分）：
按刑事訴訟法第三百七十七條規定：上訴於第三審法院，非以判
決違背法令為理由，不得為之。是提起第三審上訴，應以原判決
違背法令為理由，係屬法定要件，如果上訴理由書狀並未依據卷
內訴訟資料，具體指摘原判決不適用何種法則或如何適用不當，
或所指摘原判決違法情事，顯與法律規定得為第三審上訴理由之
違法情形，不相適合時，均應認其上訴為不合法律上之程式，予
以駁回。本件原判決以自訴意旨略以：甲○○明知原判決附表所
示旭順公司之股票均為自訴人唐群公司所有，竟盜用所持有之唐
群公司印章，於該附表所示時間，在不詳處所，以連續偽造股票
轉讓過戶通知書，並在股票背書之方法，將原判決附表所示之股
票轉讓予甲○○、壬○○、丁○○、尚佳有限公司、錫標有限公
司，再連同偽造之通知書、切結書、股票轉讓過戶通知書及旭順
公司股票向旭順公司提出行使以完成股票之過戶登記手續，而將
上揭股票侵占入己，並足以生損害於旭順公司及自訴人唐群公司
；乙○○、丙○○、丁○○、戊○○、己○○、庚○○、辛○○
於八十七年九月二十二日起經自訴人唐群公司指派擔任旭順公司
之董事，竟於八十八年二月間與寅○○、壬○○、癸○○、子○
○、丑○○及甲○○共同基於損害自訴人唐群公司利益之犯意聯
絡，明知自訴人唐群公司並未轉讓如原判決附表所示之旭順公司
股票，且旭順公司未於八十八年二月五日召開董監事會議，即共
同將原判決附表所示之旭順公司股票轉讓與如附表所示之受讓人
，癸○○、戊○○、庚○○、辛○○、丑○○則分經錫標有限公
司指派擔任旭順公司之董事。甲○○並指示范美玲及寅○○偽造
旭順公司八十八年二月五日之董監事會議紀錄，並持以辦理旭順
公司董監事變更之登記，而使公務員登載不實。甲○○並與壬○
○、丁○○共同侵占系爭零股股票，因認壬○○、丁○○涉有刑
法第二百十六條、第二百十條、第二百十四條、第三百三十五條
第一項、第三百四十二條第一項之罪嫌；乙○○、丙○○、戊○
○、己○○、庚○○、辛○○、寅○○、癸○○、子○○、丑○
○涉有刑法第二百十六條、第二百十條、第二百十四條、第三百
四十二條第一項等之罪嫌云云。惟經審理結果，認為不能證明被
告等犯罪，因而維持第一審諭知乙○○、壬○○、丁○○、丙○
○、戊○○、己○○、庚○○、辛○○、寅○○、癸○○、子○
○、丑○○（下稱乙○○等十二人）均無罪之判決，駁回自訴人
唐群公司此部分在第二審之上訴。已詳敘其理由，從形式上觀察
，原判決並無違背法令之情形存在。自訴人唐群公司上訴意旨略
以：上訴人於九十五年十月三十日在原審所提出之上訴理由狀內
，已指明范美玲、寅○○、辛○○、壬○○、丙○○、乙○○、
丁○○就甲○○有無參加八十八年二月五日旭順公司董監事會議
，及該會議中有無提案討論法人董事出售持股、改選董監事、表
決方式等節，均有矛盾歧異之處。而檢察官於偵查中既係針對會
議出席人員及會議進行內容而為訊問，范美玲在偵查中即無誤會
檢察官詢問意旨之虞；且依上嫻公司之打卡紀錄，寅○○係於八
十八年二月五日上午九時五十分上班，要無於同日上午十時前往
旭順公司參加董監事會議之可能。原判決未說明上揭不利乙○○
等十二人之證據如何不足採，自有理由不備之違法云云。惟按證
據之取捨及證據證明力如何，均屬事實審法院得自由裁量、判斷
之職權，苟其此項裁量、判斷，並不悖乎通常一般之人日常生活
經驗之定則或論理法則，又於判決內論敘其何以作此判斷之心證
理由者，即不得任意指摘其為違法，據為提起第三審上訴之合法
理由。而認定犯罪事實所憑之證據，雖不以直接證據為限，間接
證據亦包括在內；然而無論直接或間接證據，其為訴訟上之證明
，須於通常一般之人均不致有所懷疑，而得確信其為真實之程度
者，始得據為有罪之認定，倘其證明尚未達到此一程度，而有合
理之懷疑存在時，事實審法院復已就其心證上理由予以闡述，敘
明其如何無從為有罪之確信，尚不得任意指為違法。經查，原判
決主要係依憑證人甲○○、范美玲分別在第一審之證詞，及乙○
○等十二人之供詞，暨旭順公司八十八年二月五日董監事會議紀
錄、台灣板橋地方法院檢察署九十年度偵字第一三八０六號、九
十二年度偵續字第一一七號、九十三年度偵續二字第一號不起訴
處分書、旭順公司登記卷宗等證據，並以自訴人唐群公司所提出
之資料，尚不足為乙○○等十二人知情而參與相關文件之製作與
甲○○之間具有犯意之聯絡或行為之分擔之佐證，資以認定自訴
意旨所指乙○○等十二人涉有行使偽造私文書之犯行，均屬不能
證明。所為判斷及說明，核屬事實審法院職權之適法行使，亦與
證據法則無違。再原判決經綜合卷內相關證據，認定旭順公司接
獲甲○○所發如原判決附件所示通知書後，確有召開董事會議之
事實，而會議紀錄所記載之時間，未必與實際召開之時間完全相
合，亦非就提案議決之時間，則寅○○於八十八年二月五日上午
九時五十分在上嫻公司打卡，於同日上午前往旭順公司參加董監
事會議，自無悖於常情。原判決就各種相關證據綜合判斷結果，
認自訴人唐群公司所訴各節，尚不足以證明乙○○等十二人有行
使偽造私文書之犯行，洵無違誤。上訴意旨置原判決所為之明白
論斷於不顧，猶執已為原審指駁之陳詞爭辯，及對原審取捨證據
與判斷證據證明力之職權行使，指摘原判決關於乙○○等十二人
涉嫌行使偽造私文書部分為違法，自非適法之第三審上訴理由。
其餘有關乙○○等十二人行使偽造私文書部分之上訴意旨，或係
就與犯罪構成要件無關之事項，重為事實上或細節上之爭執，或
憑主觀之見解，為對同一證據資料為相異之評價，均非合法之上
訴第三審理由。衡以上述說明，應認其有關乙○○等十二人行使
偽造私文書部分之上訴為違背法律上之程式，予以駁回。至自訴
意旨認乙○○等十二人涉刑法第二百十六條、第二百十四條行使
使公務員登載不實罪、同法第三百四十二條第一項背信罪；壬○
○、丁○○另涉刑法第三百三十五條第一項侵占罪等犯行部分。
核屬刑事訴訟法第三百七十六條第一款、第三款、第五款規定不
得上訴於第三審之案件，與此部分牽連犯之行使偽造私文書之上
訴部分，既因不合法而予駁回，本院即無從為實體之審理，應併
予駁回，附此敘明。
據上論結，應依刑事訴訟法第三百九十七條、第四百零一條、第
三百九十五條前段，判決如主文。
中    華    民    國  九十九  年    一    月  二十八  日
                      最高法院刑事第十二庭
                          審判長法官  黃  一  鑫
                                法官  張  春  福
                                法官  林  勤  純
                                法官  李  錦  樑
                                法官  陳  國  文
      本件正本證明與原本無異
                                      書  記  官
中    華    民    國  九十九  年    二    月    四    日
                                                      ｓ

司法院資訊處製作；財團法人民間司法改革基金會備份。
